---
title: "Exploration des patches Landsat 7"
output: html_notebook
---

```{r setup, include=FALSE}
knitr::opts_chunk$set(echo = TRUE, warning = FALSE, message = FALSE, fig.align = "center")
```

Ce notebook affiche les patches Landsat 7 téléchargés via
`scripts/telecharger_landsat.py`.

Pour afficher les images, R nécessite `reticulate` + `numpy`. 
Si ces paquets ne sont pas disponibles, les stats textuelles s'affichent quand même.

```{r python-check, include=FALSE}
has_python <- tryCatch({
  suppressPackageStartupMessages(library(reticulate))
  np <- import("numpy")
  TRUE
}, error = function(e) FALSE)
```

## Charger les clusters

```{r}
clusters <- read.csv("data/processed/clusters_gps.csv")
cat("Nombre de clusters :", nrow(clusters), "\n")

patch_dir <- "data/processed/patches_landsat"
n_patches <- length(list.files(patch_dir, pattern = "\\.npy$"))
cat("Patches disponibles :", n_patches, "/", nrow(clusters), "\n")
```

---

## Afficher un patch au hasard

```{r random-patch, fig.height=5, fig.width=5, eval=has_python}
set.seed(42)
idx <- sample(nrow(clusters), 1)
cid <- clusters$cluster[idx]
wealth <- round(clusters$wealth_mean[idx], 3)

patch_path <- file.path(patch_dir, paste0(cid, ".npy"))
if (file.exists(patch_path)) {
  patch <- np$load(patch_path)
  if (length(dim(patch)) == 3 && dim(patch)[1] == 3) {
    patch <- aperm(patch, c(2, 3, 1))
  }
  patch <- py_to_r(patch)
  patch <- (patch - min(patch)) / (max(patch) - min(patch))
  
  par(mar = c(1, 1, 2, 1))
  plot(as.raster(patch))
  title(main = paste0("Cluster ", cid, " | Richesse = ", wealth))
} else {
  cat("Patch non trouvé pour le cluster", cid, "\n")
}
```

```{r no-python-fallback, eval=!has_python}
cat("Python (reticulate + numpy) non disponible.\n")
cat("Installer avec : install.packages('reticulate')\n")
cat("puis : pip install numpy\n")
```

---

## Comparer clusters riches vs pauvres

```{r rich-vs-poor, fig.height=8, fig.width=6, eval=has_python}
label_file <- file.path(patch_dir, "labels.csv")
if (file.exists(label_file)) {
  cluster_label <- read.csv(label_file)
  
  top_poor <- head(cluster_label$cluster[order(cluster_label$wealth_mean)], 3)
  top_rich <- tail(cluster_label$cluster[order(cluster_label$wealth_mean)], 3)
  
  patch_file <- function(cid) {
    p <- file.path(patch_dir, paste0(cid, ".npy"))
    if (file.exists(p)) {
      arr <- np$load(p)
      if (length(dim(arr)) == 3 && dim(arr)[1] == 3) {
        arr <- aperm(arr, c(2, 3, 1))
      }
      arr <- py_to_r(arr)
      arr <- (arr - min(arr)) / (max(arr) - min(arr))
    } else {
      NULL
    }
  }
  
  par(mfrow = c(2, 3), mar = c(1, 1, 2, 1))
  
  for (cid in top_poor) {
    wealth <- cluster_label$wealth_mean[cluster_label$cluster == cid]
    p <- patch_file(cid)
    if (!is.null(p)) {
      plot(as.raster(p))
      title(main = paste0("PAUVRE : Cluster ", cid, " (", round(wealth, 2), ")"))
    }
  }
  for (cid in top_rich) {
    wealth <- cluster_label$wealth_mean[cluster_label$cluster == cid]
    p <- patch_file(cid)
    if (!is.null(p)) {
      plot(as.raster(p))
      title(main = paste0("RICHE : Cluster ", cid, " (", round(wealth, 2), ")"))
    }
  }
} else {
  cat("Fichier labels.csv non trouvé\n")
}
```

---

## Vérification : distribution spatiale des clusters avec/sans patch

```{r spatial-check}
library(sf)
library(ggplot2)
library(dplyr)

gps <- st_read("data/raw/NIGE61FL.shp", quiet = TRUE)

presence <- data.frame(cluster = as.integer(gps$DHSCLUST))
presence$patch_present <- file.exists(
  file.path(patch_dir, paste0(presence$cluster, ".npy"))
)

gps <- gps %>%
  mutate(cluster = as.integer(DHSCLUST)) %>%
  left_join(presence, by = "cluster")

cat("Clusters avec patch :", sum(presence$patch_present), "/", nrow(presence), "\n")

ggplot() +
  geom_sf(data = gps, aes(color = patch_present), size = 1.5, alpha = 0.7) +
  scale_color_manual(
    values = c("TRUE" = "#2ca02c", "FALSE" = "#d62728"),
    labels = c("TRUE" = "Patch dispo", "FALSE" = "Patch manquant"),
    name = "Statut"
  ) +
  labs(
    title = "Couverture des patches Landsat",
    x = "Longitude", y = "Latitude"
  ) +
  theme_bw()
```

---

## Stats descriptives des clusters avec patch

```{r stats}
if (n_patches > 0) {
  cluster_wealth <- read.csv("data/processed/clusters_gps.csv")
  cluster_wealth$has_patch <- file.exists(
    file.path(patch_dir, paste0(cluster_wealth$cluster, ".npy"))
  )
  
  with_patch <- cluster_wealth %>% filter(has_patch)
  without_patch <- cluster_wealth %>% filter(!has_patch)
  
  cat("Avec patch  :", nrow(with_patch), "clusters,",
      "richesse moyenne =", round(mean(with_patch$wealth_mean), 2), "\n")
  cat("Sans patch  :", nrow(without_patch), "clusters,",
      "richesse moyenne =", round(mean(without_patch$wealth_mean), 2), "\n")
}
```
